【裁判字號】    97,交抗,1482
【裁判日期】    971125
【裁判案由】    違反道路交通管理處罰條例
【裁判全文】
臺灣高等法院交通事件裁定            97年度交抗字第1482號
抗  告  人
即受處分人  甲○○
上列抗告人因違反道路交通管理處罰條例案件，不服臺灣桃園地
方法院，中華民國97年8 月18日所為裁定（97年度交聲字第1064
號），提起抗告，本院裁定如下：
    主  文
抗告駁回。
    理  由
一、抗告人即受處分人甲○○於民國97年3月18日晚上8時30分許
    ，駕駛車牌號碼A3-121號營業大客車搭載張貴珍、林文宗等
    「長春健行會」會員，沿國道一號高速公路，自日月潭北返
    臺北，途經上開高速公路62.6公里北向交流道往新屋方向匝
    道口時，停車讓乘客張貴珍、林文宗二人下車，詎該二人下
    車未久，即在往中壢方向匝道遭案外人楊鴻慶駕駛之車牌號
    碼4313-KV 號自用小客車撞擊，經送醫急救，其中張貴珍仍
    不治死亡，林文宗則受有輕傷。經內政部警政署國道公路警
    察局（下稱舉發機關）第一警察隊員警據報到場處理後，以
    抗告人有「於高速公路匝道任意上下乘客兩名致人於死」之
    違規事由，掣單舉發，並由交通部公路總局新竹區監理所中
    壢監理站（下稱原處分機關）以抗告人「一、行駛高速公路
    違規臨時停車或停車－於交流道（於匝道任意上下乘客）。
    二、違反第三十三條管制規則肇事致人死亡。」之舉發違規
    事實，依道路交通管理處罰條例第33條1項第8款、第61條第
    1項第4款，於97年6月2日裁處抗告人罰鍰新臺幣（下同）5,
    000 元，並吊銷駕駛執照，三年內禁考。抗告人不服因而向
    原審法院聲明異議。原審法院以抗告人確有上開違規行為，
    原處分所為上開裁罰並無不當，裁定駁回抗告人之異議。
二、抗告意旨略以：道路交通管理處罰條例第61條第1 項所處罰
    之對象，係指汽車違規臨時停車或停車因而肇事致人於死者
    。本件抗告人於往新屋方向之匝道口違規臨時停車，讓張貴
    珍下車後，張貴珍如何自往新屋方向匝道行走至往中壢方向
    之匝道，又如何違規穿越該中壢匝道，及如何遭案外人楊鴻
    慶駕駛之前開小客車撞擊死亡，均與抗告人於上開地點臨時
    停車之行為間無因果關係，該事故之發生係肇因張貴珍二人
    自行違規穿越往中壢方向之匝道，且上開小客車行駛至出口
    匝道未依規定減速，以致閃避不及而肇事，因而發生張貴珍
    死亡之結果，此一結果與抗告人在往新屋方向匝道口臨時停
    車之行為，應無因果關係，且不可歸責於抗告人。故本件事
    故之發生，肇事車輛是由楊鴻慶駕駛之上開小客車，並非抗
    告人所駕之上開大客車，抗告人並未因違規臨時停車之行為
    肇事致人死亡，與道路交通管理處罰條例第61條第1項第4款
    規定「因而肇事致人於死」之要件顯未符合。原裁定任意擴
    張解釋該規定處罰之要件，而將與該交通事故「時、空上有
    密切關連性」之行為均解釋為「肇事」範圍，明顯將「肇事
    」與「因果關係」二個不同要件混為一談，顯不合理，應不
    足採。又所謂相當因果關係，應以一般經驗為客觀判斷，若
    該原因在通常情況下均足以造成該結果，則行為與結果之間
    有相當因果關係；反之，若該原因在通常情形之下，並不一
    定會造成該具體結果，尤其是該結果偏離常軌者，則不相當
    。本件抗告人讓張貴珍在往新屋方向匝道口下車，縱對張貴
    珍造成一危險狀態，亦僅限於其下車後，有與其他往新屋方
    向匝道之車輛發生事故之風險，但當時此一風險並未實現；
    張貴珍與上開小客車碰撞之事故，是在張貴珍自行離開新屋
    匝道後，穿越中壢匝道時所發生，其「穿越中壢匝道」之危
    險狀態並非由抗告人所造成，張貴珍之死亡結果與抗告人在
    往新屋方向匝道口臨時停車之行為，並不具相當因果關係，
    且不具客觀歸責。綜上，抗告人對於張貴珍下車後由新屋匝
    道步行至中壢匝道，復逕行違規穿越中壢匝道之行為，實無
    任何預見可能，亦無法左右，抗告人臨時停車之行為雖違反
    道路交通管理處罰條例第33條之規定，惟並非肇事之原因，
    與張貴珍死亡之結果間不具因果關係與客觀歸責。又抗告人
    從事遊覽車駕駛工作已逾10年，原處分機關因適用法規錯誤
    ，吊銷抗告人之駕駛執照且三年內禁考，將令抗告人三年內
    均無法從事駕駛工作維生，不僅深感冤枉，抗告人以及全家
    人之生計更將立即受到重大影響，恐陷入無以為繼之困境云
    云，爰聲請撤銷原裁定及原處分。
三、查本件抗告人駕駛上開大客車在前揭往新屋方向匝道口停等
    紅燈時，違規臨時停車，讓乘客張貴珍、林文宗下車，該二
    人下車後不久，旋在往中壢方向之匝道上遭楊鴻慶駕駛之上
    開小客車撞擊，其中張貴珍因而不治死亡等情，為抗告人自
    承在卷，並有舉發機關製作之交通事故現場圖、調查報告表
    、調查筆錄、現場照片、道路交通事故初步分析研判表、現
    場採證照片等在卷可查，復經本院調取臺灣桃園地方法院97
    年度壢交簡字第2722號業務過失致死案件全卷查明屬實，洵
    堪認定。抗告人雖辯以：上開大客車違規臨時停車讓乘客下
    車之行為，並非本件事故之肇事原因，且與造成張貴珍死亡
    之結果，並無因果關係云云。惟查：
  (一)依道路交通管理處罰條例第61條第1項第4款規定：「汽車駕
    駛人，駕駛汽車有下列情形之一者，吊銷其駕駛執照：一、
    …。四、違反道路交通安全規則、第33條之管制規則，因而
    肇事致人死亡。」，可知，監理機關如依本條項款規定對於
    汽車駕駛人處以吊銷駕駛執照處分，須以該汽車駕駛人有違
    反道路交通安全規則或道路交通管理處罰條例第33條授權制
    定之管制規則之行為，並因該違規行為而導致人命死亡之結
    果者為限。而上開所謂「因而肇事致人死亡」，意指該汽車
    駕駛人違反道路交通安全規則或上開處罰條例第33條之管制
    規則之前行為，與嗣後發生被害人死亡結果之意外事故間須
    具有相當之因果關係。次按過失行為與結果間之因果關係，
    並不以過失行為係結果發生之直接原因為限，僅以有相當之
    因果關係存在，即足當之。而行為之於結果，是否具有相當
    因果關係，應依事後之立場，客觀地審查行為當時之具體事
    實，如認某行為確為發生結果之相當條件者，該行為即有原
    因力；至若某行為與行為後所生之條件相結合而始發生結果
    者，亦應就行為時所存在之事實，為客觀之事後審查，如認
    為有結合之必然性者，則該行為仍不失為發生結果之原因，
    應認具有相當因果關係（最高法院90年度台上字第5164號裁
    判要旨參照）。因此，汽車駕駛人違規之前行為，如係直接
    肇事致使人命死亡，固屬道路交通管理處罰條例第61條第1
    項第4 款規定之情形；但如汽車駕駛人之違規前行為，因而
    造成之危險狀態，致使他車或他人因該危險狀態發生人命死
    亡之意外事故，在客觀上之事後審查，可認有歸責之原因，
    而具有相當因果關係，亦有上開處罰規定之適用。又高速公
    路之交流道，依高速公路及快速公路交通管制規則第12條、
    第22條規定，禁止停車或使乘客上下車。揆其規範意旨，無
    非以在上述車輛高速行駛的道路上如任意停車或上下乘客，
    將造成人車之危險，並極易導致發生道路交通事故。是駕駛
    人如有在上開地點停車或上下乘客之違規前行為，其後並因
    此直接以自己駕駛之汽車肇事造成人命死亡、或因其他汽車
    或他人（即下車乘客）因在該危險之狀況下，發生道路交通
    事故造成人命死亡，均應屬道路交通管理處罰條例第61條第
    1項第4款規定之情形。
  (二)抗告人於上開交流道往新屋方向匝道口臨時停車讓乘客張貴
    珍等人下車地點，與張貴珍遭上開小客車撞擊之往中壢方向
    匝道，乃為該交流道之左右匝道，屬交流道之範圍，均禁止
    臨時停車或上下乘客，此亦據抗告人於警詢時自承不諱。又
    依現場照片顯示，汽車由國道一號高速公路62.6公里北向交
    流道下來，即遇二個匝道，左邊是往新屋方向，右邊是往中
    壢方向，上開二個匝道除以安全島分隔外，並無人行道或其
    他可供行人行走之處，如在匝道下車，勢必沿匝道邊緣或與
    匝道相接之市區道路○道邊緣行走，或是穿越上下交流道車
    流量大且無行人穿越道之路口始能回到市區道路，再參以事
    故發生當時為雨天、夜間、視線不佳，亦有現場照片及道路
    交通事故調查報告表在卷可參，可見抗告人當時在匝道口停
    車讓乘客張貴珍等人下車，確實使張貴珍處於極危險之狀態
    ，抗告人為職業駕駛人，對於各種路況自較一般駕駛人或乘
    客熟稔，應能預見上述危險狀態。而依證人即乘客林文宗於
    警詢時陳稱：抗告人所駕大客車下交流道後，在出口匝道剛
    好是紅燈，抗告人便開車門讓其及另一乘客張貴珍下車，其
    等下車後，先到旁邊的安全島，要往右邊的另一個出口匝道
    （即往中壢方向匝道）方向走，其等要一起穿越該匝道時，
    便遭上開小客車撞擊等語，足見該意外事故發生時間與抗告
    人違規臨時停車使張貴珍下車時間相隔未幾。是抗告人讓乘
    客張貴珍在上開地點下車，已使張貴珍處於相當之危險狀態
    ，其後張貴珍果在該危險狀況下，遭楊鴻慶駕駛之上開小客
    車擦撞，張貴珍並因而死亡，堪認抗告人之上開違規前行為
    與嗣後上開小客車撞擊張貴珍死亡之肇事結果，有客觀歸責
    之相當因果關係存在。又本件經檢察官囑託臺灣省桃園縣區
    車輛行車事故鑑定委員會鑑定結果，亦認為抗告人駕駛營業
    大客車於雨夜在高速公路指定場所以外之匝道上下乘客為肇
    事主因，有該會97年7 月17日桃縣行字第0975202104號函及
    鑑定意見書附於相驗卷可憑。因此，抗告人辯稱：其無肇事
    原因，及其臨時停車讓張貴珍下車之行為，與張貴珍因本件
    交通事故不治死亡間，無相當因果關係云云，尚無可採。
四、綜上所述，原處分機關以抗告人駕駛上開大客車有道路交通
    管理處罰條例第33條1項第8款、第61條第1項第4款規定之違
    規事由存在，依違反道路交通管理事件統一裁罰基準表裁處
    抗告人罰鍰5,000 元，並吊銷駕駛執照，三年內禁考，尚無
    不當。從而，原審法院據此駁回抗告人之異議，於法亦無不
    合。抗告人徒憑前詞，指摘原裁定為不當，為無理由，應予
    駁回。
五、據上論斷，應依道路交通案件處理辦法第26條，刑事訴訟法
    第412條，裁定如主文。
中    華    民    國    97    年    11    月    25    日
                  交通法庭審判長法  官  蔡彩貞
                                法  官  曾家貽
                                法  官  楊力進
以上正本證明與原本無異。
不得再抗告。
                                書記官  楊麗娟
中    華    民    國    97    年    11    月    25    日


司法院資訊處製作；財團法人民間司法改革基金會備份。
